【裁判字號】    97,交聲,2941
【裁判日期】    971204
【裁判案由】    聲明異議
【裁判全文】
臺灣臺中地方法院交通事件裁定        97年度交聲字第2941號
原處分機關  交通部公路總局臺中區監理所
異  議  人
即受處分人  甲○○
上列受處分人因違反道路交通管理處罰條例案件，對於交通部公
路總局臺中區監理所於民國97年8月18日所為之處分（原處分案
號：中監違字第裁60-H00000000號）聲明異議，本院裁定如：
    主    文
原處分撤銷。
    理    由
一、原處分意旨略以：異議人即受處分人甲○○（原名洪秀鑾）
    所有車牌號碼NG－3550號自小客車，於民國92年4月22日上
    午11時07分許，在臺中縣大里市○○路處，因「經雷達測速
    器測速後，時速79公里（移送書誤載為77公里），速限60公
    里，超過19公里」違規，經臺中縣警察局霧峰分局依違反道
    路交通管理處罰條例第四十條第一項舉發，受處分人未於期
    限內到案申訴，本所先行函請舉發機關提供更清晰之違規通
    知單，惟經舉發機關回電略以無法再提供更清晰之違規通知
    單，本所遂以97年8月18日中監違字第裁60－H00000000號裁
    決書裁處罰鍰新臺幣2200元整；逾期則依裁決書處罰主文規
    定裁處，本所開立之裁決書已於97年8月20日送達，受處分
    人遲至97年9月16日始提出異議，已逾聲明異議之法定期限
    ，本所上開裁決係依舉發機關函復略以依法定地址寄送違規
    通知單並無退件紀錄，且聲明異議已逾法定異議期間，行政
    處分已確定等語。
二、本件聲明異議意旨則以：車牌號碼NG－3550號車輛已在85年
    就辦不過戶註銷了，事隔已久，已不知對方姓名，此紅單也
    未收到等語。
三、按逕行舉發者，應按已查明之資料填註車牌號碼、車輛種類
    、車主姓名或地址，並於通知單上方空白處加註逕行舉發之
    文字後，由舉發機關送達被通知人。又違反道路交通管理事
    件，行為人認為舉發之事實與違規情形相符者，得於接獲通
    知單後，親自或委託他人持該通知單，不經裁決向指定之處
    所，逕依裁罰基準執行並繳納罰鍰結案。又本條例之處罰，
    受舉發違反道路交通管理事件之受處罰人，認為受舉發之違
    規行為應歸責他人者，應於舉發違反道路交通管理事件通知
    單應到案日期前，檢附相關證據及應歸責人相關證明文件，
    向處罰機關告知應歸責人，處罰機關應即另行通知應歸責人
    到案依法處理。逾期未依規定辦理者，仍依本條例各該違反
    條款規定處罰。違反道路交通管理事件統一裁罰基準及處理
    細則第十一條第一項第四款、第四十八條第一項，道路交通
    管理處罰條例第八十五條第一項分別定有明文，據此以觀；
    違規通知單除應記載明確，清晰可辨外，違反道路交通管理
    事件之裁罰基準，亦係以當事人接獲違規通知單後，有無逾
    越到案日期繳納罰鍰及到案與否，為設定裁決罰鍰數額之準
    據，故違規通知單是否合法送達，除關係行為人究應處以法
    定最低額或較高額罰鍰外，亦對受通知人得否告知另應歸責
    之人具有關鍵之決定性。而違反道路交管理事件之處罰為一
    行政秩序罰，性質上為負擔之行政處分，自應符合行政法基
    本原則之要求，即應由舉發單位於違規通知單上詳為記載應
    到案日期，以利受通知人得遵期到案以最低額繳交罰鍰、對
    其違規行為有陳述爭執或告知另歸責人之機會，並應合法送
    達，因此；舉發單位之違規通知單若有未記載應到案日期之
    瑕疵或未能證明有合法送達，而裁處機關即逕列受通知人為
    受處分人，並處以較高額罰鍰時，該裁處已非適當與否之問
    題，而屬裁量之濫用，構成違法，得為交通法庭審查並撤銷
    之對象。經查：
（一）本件舉發機關臺中縣警察局中縣警交字第H00000000號違
      規通知單，除性別、地址、出生年月日、身分證統一編號
      及應到案日期欄均未予記載外，違規時間、違規事實、舉
      發違反法條及填單日期等欄位之記載亦屬模糊不清而無法
      補正，關於是否合法送達，亦僅提出寄件人為霧峰分局之
      「交寄大宗掛號函件存根」及舉發單位函覆以查無退單紀
      錄等語為據，此有原處分機關移送書事實欄三之記載事項
      、前開違規通知單回復聯影本一份、寄交大宗掛號函件存
      根影本一份、臺中縣警察局霧峰分局97年10月1日中縣霧
      警交字第0970018579號函影本一份附卷可稽，而依上開「
      交寄大宗掛號函件存根」之記載事項觀之，亦僅能證明舉
      發機關曾以掛號號碼66341號大宗郵件，以「洪秀鑾」為
      收件人、以「臺中縣大里市」為寄達地址而交寄違規通知
      單，是該違規通知單之記載除因不能補正之模糊不清而不
      能供本院審酌且應到案日期欄空白未載外，原裁決機關亦
      不能證明該違規通知單已合法送達於受處分人。而本件受
      處分人係以已辦畢不過戶註銷登記及未收受違規通知單為
      由聲明異議，則就違規通知單是否合法送達而言，若舉發
      通知單未經合法送達，致受通知人無法得知應到案之時間
      而為陳述意見或指出應歸責人時，處罰機關既無法由受通
      知人之抗辯而調查違規事實存否或應歸責人誰屬時，處罰
      機關即不能將舉發機關此一送達疏失轉化為受處分人被裁
      處罰鍰高低之審酌事由並逕被推定為應受罰之行為人。本
      件原處分機關在舉發通知單未記載應到案期限，且未能舉
      證違規通知單已合法送達之情形下，逕以受通知人為受處
      分人，且逾越應到案期限六十日以上，依違反道路交通管
      理事件統一裁罰基準表裁處最高額罰鍰，依首揭說明，在
      裁處上顯有瑕疵，而此項瑕疵已屬於裁量濫用而構成違法
      之情形。
（二）本件受處分人所有車牌號碼NG－3550號自小客車，係於85
      年1月5日，因「拒不過戶」完成註銷登記，此有公路總局
      臺中區監理所提出之汽（機）車各項異動登記書（附記有
      「中國時報84.12.27中彰投38版本人所有NG－3550自小客
      車於84年10月6日賣給陳坤山限七日內過戶否則不過戶註
      銷車主洪秀鑾」之記載事項）。而關於中古車輛之買賣交
      易，一般民眾如係收取車款後隨即交付車輛，日後受讓人
      並未依約辦妥過戶登記時，其所衍生牌照稅、燃料費及違
      章罰鍰之歸屬爭議，並非罕見，對於上述情形，公路監理
      機關係以登報催告後，受理「拒不過戶」之註銷登記，復
      有交通部公路總局各區監理所（站）車輛管理窗口作業手
      冊（91年1月）可據。又衡諸常情，車輛所有人若果非確
      將車輛處分，然因非可歸責於己之因素，致未能完成車輛
      過戶登記，較不可能將自己使用中之車輛辦理註銷，徒增
      使用之困擾，故本件舉發車牌號碼NG－3550號自小客車違
      規之時間92年4月22日，距離原車輛所有人即受處分人完
      成「不過戶註銷」已長達七年有餘，違規當時之車輛駕駛
      人或車輛所有人是否仍為受處分人即非無疑。
（三）至於原處分機關認異議人提起本件聲明異議，已逾聲明異
      議法定期間。然依道路交通管理事件統一裁罰基準及處理
      細則第四十四條第一項原規定：「違反道路交通管理事件
      行為人，未依規定自動繳納罰鍰，或未依規定到案聽候裁
      決，處罰機關應於舉發違反道路交通管理事件通知單送達
      二個月內依基準表逕行裁決之。」，嗣於95年6月30日經
      交通部及內政部令修正為「違反道路交通管理事件行為人
      ，未依規定自動繳納罰鍰，或未依規定到案聽候裁決，處
      罰機關應依基準表於舉發違反道路交通管理事件通知單送
      達且逾越應到案期限六十日之三個月內，逕行裁決之。」
      。本條所定之期間固非裁處權時效之規定，惟處罰機關逕
      行裁決裁決之要件，不論係修正前之二個月內或修正後之
      逾越應到案期限六十日內之三個月內，其前提均需「舉發
      違反道路交通管理事件通知單送達」且須為合法送達，乃
      屬當然。本件原處分機關不能證明舉發違反道路交通管理
      事件通知單已合法送達於受處分人已如前述，原處分機關
      逕行裁決即有違誤，且因並無聲明異議期間起算之問題，
      自無逾越聲明異議法定期間可言，併此敘明。
四、綜上所述；本件舉發違反道路交通管理事件通知單，除未記
    載應到案日期外，亦未能由原處分機關舉證已合法送達，另
    原處分機關既於85年1月5日核准受處分人辦理不過戶註銷登
    記，復於97年8月18日於未能確認舉發單是否曾合法送達之
    情形下，即逕列早於十餘年前即辦畢不過戶註銷登記之原車
    輛所有人即異議人為裁罰對象，於法均有違誤，原應由本院
    撤銷原處分後自為裁定，惟因本件裁罰權時效尚未完成，且
    舉發單是否曾合法送達及違規超速之駕駛人或應歸責人誰屬
    ，均屬不明，自應由本院撤銷原處分，發回原處分機關再行
    審酌，另為適當之裁決。
據上論斷，應依道路交通管理處罰條例第八十七條第二項、道路
交通案件處理辦法第二十條前段，裁定如主文。
中    華    民    國    97    年    12    月    4     日
                  交通法庭    法  官  巫淑芳
上正本證明與原本無異。
如不服本裁定，應於送達後五日內，向本院提出抗告狀。
                                書記官  王麗麗
中    華    民    國    97    年    12    月    4     日


司法院資訊處製作；財團法人民間司法改革基金會備份。
